臺灣高等法院刑事判決
109年度上訴字第4278號
上  訴  人  臺灣桃園地方檢察署檢察官周芝君
被      告  黃經綸


上列上訴人因被告違反毒品危害防制條例案件，不服臺灣桃園地
方法院109年度審訴字第1083號，中華民國109年10月8日第一審
判決（起訴案號：臺灣桃園地方檢察署109年度毒偵字第1744號
），提起上訴，本院判決如下：
    主  文
原判決撤銷，發回臺灣桃園地方法院。
    理  由
一、原判決略以：公訴意旨雖以被告黃經綸於民國109年3月6日
    ，在桃園市桃園區監理站附近某加油站廁所內，以針筒注射
    方式，施用第一級毒品海洛因1次，而認被告涉犯毒品危害
    防制條例第10條第1項施用第一級毒品罪嫌云云。然查，被
    告前因施用毒品案件，經執行強制戒治後，於93年9月9日執
    行完畢，是其本次施用毒品犯行距該強制戒治執行完畢已逾
    3 年，與109年7月15日修正施行後毒品危害防制條例第23條
    第2項「3年後再犯」之規定相符，依同法第35條之1第2款前
    段規定，應適用修正後規定，檢察官未及審酌有無對被告附
    命完成戒癮治療之緩起訴處分之可能，逕予起訴，其訴訟條
    件已有欠缺，且對被告權益影響重大，法院自不宜逕依職權
    為觀察、勒戒或強制戒治之裁定，爰依刑事訴訟法第303條
    第1款、第307條規定，不經言詞辯論逕為不受理之判決等語
    。
二、檢察官上訴意旨略以：毒品危害防制條例第20條及第23條固
    於109年7月15日修正施行，而修正後第20條第3項係規定：
    「依前項規定為觀察、勒戒或強制戒治執行完畢釋放後，3
    年後再犯第10條之罪者，適用前2項之規定。」亦即僅係將
    修正前所定「5年後再犯」修正為「3年後再犯」，其他構成
    要件均相同，因此有無再經觀察、勒戒及強制戒治之必要，
    或由檢察官逕行起訴，自應依相同之法理，採取與修正前之
    實務見解為相同解釋及處理，亦即限於3年後「始再」有施
    用第一、二級毒品行為者，始放寬觀察、勒戒或強制戒治制
    度之適用時機，以協助施用者戒除毒癮，倘在上開修正前，
    於第1次觀察、勒戒或強制執行完畢後，已有「二犯以上」
    施用第一級、第二級毒品罪者或於修法前「五年內再犯第十
    條之罪者」，經認其再犯率甚高，原實施之觀察、勒戒及強
    制戒治已無法收其實效者，均已難認有戒除毒癮之可能，則
    縱使其本次犯行係於第1次觀察、勒戒或強制戒治執行完畢
    釋放後3年後再犯，即應依該法第10條逕予刑罰制裁。本案
    被告前因施用毒品案件，經送觀察、勒戒後，因有繼續施用
    毒品之傾向，復經令入戒治處所施以強制戒治，於93年9月9
    日執行完畢，並由檢察官為不起訴處分確定，其後又於前揭
    強制戒治執行完畢釋放後「3年內」之94年間，因施用第一
    級毒品案件，經原審法院以95年度訴字第299號判處有期徒
    刑7月確定，嗣後又多次因施用毒品案件經法院判刑，應認
    其再犯率甚高，原實施之觀察、勒戒及強制戒治已無法收其
    實效，且其再犯施用毒品案件，已非屬觀察勒戒或強制戒治
    執行完畢釋放後，3年後「始再」有施用第一、二級毒品行
    為之範疇，檢察官依法起訴，即無不合，原審判決認本件起
    訴程序違背規定而為逕為諭知不受理判決，有適用法則不當
    之違法。況依毒品危害防制條例第35條之1規定，縱原審判
    決認本案起訴程序違背規定，亦應逕為觀察勒戒裁定，尚非
    逕為不受理判決，且附命完成戒癮治療之緩起訴處分，係屬
    檢察官於偵查中之職權，犯施用第一、二級毒品之罪者，檢
    察官於偵查中本會裁量被告應以毒品危害防制條例第24條附
    命完成戒癮治療之緩起訴處分抑或以同條例第10條提起公訴
    ，檢察官既已選擇提起公訴，自無所謂檢察官未及審酌裁量
    權之問題，原審判決逕認檢察官未及審酌行使緩起訴處分之
    裁量權，剝奪被告可能受有緩起訴之非拘束人身自由處分之
    可能性，而不適用毒品危害防制條例第35條之1規定，實有
    判決違背法令之違誤等語。
三、本院之判斷：
　㈠按現行毒品危害防制條例依第20條、第24條等規定，對於進
    入司法程序之戒癮治療方式，係採取「觀察、勒戒或強制戒
    治」及「附命緩起訴」之雙軌制，其目的在給予施用毒品者
    戒毒自新機會，如被告同意參加戒癮治療，而由檢察官採行
    「附命緩起訴」方式，此後「附命緩起訴」經撤銷，自不能
    再改採「觀察、勒戒或強制戒治」方式，重啟處遇程序，此
    時檢察官即應依該條例第24條第2項規定「依法追訴」，此
    乃因被告事實上已接受等同「觀察、勒戒」之處遇，惟其竟
    未能履行該條件，自應於撤銷緩起訴處分後就前案依法起訴
    ，而無再次聲請法院裁定觀察、勒戒之必要。循此法理，倘
    被告犯毒品危害防制條例第10條之罪，經檢察官先為附命戒
    癮治療之緩起訴處分後，3年內再犯同條之罪者，因其事實
    上已接受等同「觀察、勒戒」處遇，顯見再犯率甚高，原規
    劃之制度功能已無法發揮成效，自得依毒品條例第23條第2
    項或第24條第2項規定之相同法理，逕行提起公訴，無再依
    毒品條例第20條第1項重為聲請觀察、勒戒必要。否則若被
    告心存僥倖，有意避險，選擇對其較有利之戒癮治療，如有
    再犯，又可規避直接起訴之規定，自與法律規範目的有悖（
    最高法院99年度台上字第6037號刑事裁判意旨參照）。
　㈡經查，被告固曾因施用毒品案件，經法院裁定令入戒治處所
    施以強制戒治後，於93年2月23日停止處分出所，至93年9月
    9日期間屆滿未經撤銷視為執行完畢乙節，有其前案紀錄表
    在卷可考。惟其嗣後曾因於108年2月22日犯施用第一級毒品
    罪，經臺灣桃園地方檢察署檢察官於108年6月28日以108年
    度毒偵字第1688號緩起訴處分書為附命緩起訴，緩起訴期間
    為1年6月，然其卻於該附命緩起訴期間內，再為本案施用第
    一級毒品犯行，經該署檢察官於109年8月27日以108年度撤
    緩字第443號撤銷該緩起訴處分，並於109年10月5日以109年
    度撤緩毒偵字第644號起訴書將原緩起訴之犯嫌提起公訴等
    節，有上開處分書及起訴書等在卷可參。雖然被告本案於10
    9年3月6日所為之施用第一級毒品犯行，係發生在上開附命
    緩起訴處分經撤銷（109年8月27日）之前，但如上所述，其
    既在上開附命緩起訴處分後3年內，再犯本案施用第一級毒
    品犯嫌，可見其再犯率甚高，原規劃之雙軌戒癮制度功能已
    無法發揮成效，即應依法追訴審判。原審未察，遽為不受理
    判決，於法自有未洽。
四、綜上所述，原審判決於法尚有違誤，檢察官上訴雖未指摘及
    此，惟原審判決既有可議，為維審級利益，爰不經言詞辯論
    逕予撤銷，並發回原審法院更為審理。
據上論斷，應依刑事訴訟法第369條第1 項後段、第372條，判決
如主文。
中　　華　　民　　國　　109 　年　　11　　月　　30　　日
                  刑事第二十二庭審判長法　官  洪于智
                                      法　官  汪怡君
                                      法　官  陳銘壎
以上正本證明與原本無異。
如不服本判決，應於收受送達後20日內向本院提出上訴書狀，其
未敘述上訴之理由者並得於提起上訴後20日內向本院補提理由書
（均須按他造當事人之人數附繕本）「切勿逕送上級法院」。
                                      書記官  吳思葦
中　　華　　民　　國　　109 　年　　11　　月　　30　　日